【裁判字號】    92,上,8
【裁判日期】    921023
【裁判案由】    給付工程款
【裁判全文】
臺灣高等法院高雄分院民事判決  九十二年度上字第八號
      上  訴  人    聯大營造工程股份有限公司
?
      法定代理人    乙○○
      訴訟代理人    劉啟輝律師
                    徐豐益律師
      被  上訴人    聯綱重工股份有限公司      設高雄縣路竹鄉○○村○○路九
                              .
      法定代理人    甲○○    .
      訴訟代理人    林慶雲律師
                    陳裕文律師
                    許瑜容律師
當事人間請求給付工程款事件，上訴人對於中華民國九十一年十二月五日臺灣高雄地
方法院九十一年訴字第六四一號第一審判決提起上訴，本院於九十二年十月九日言詞
辯論終結，茲判決如下：
      主      文
上訴駁回。
第二審訴訟費用由上訴人負擔。
      事實及理由
一、本件上訴人之法定代理人陳惠敏及被上訴人之法定代理人李必賢均於本院訴訟程
    序進行中卸職喪失其為法定代理人之資格，均經乙○○、吳茂林繼任上訴人及被
    上訴人之法定代理人，並均聲明承受訴訟，經核均無不合，先予明。
二、被上訴人起訴主張：上訴人承攬高雄大學第一綜合教室新建工程後，於八十八年
    五月二十六日又將其承包工程中之鋼骨工程（下稱系爭工程）轉包予被上訴人，
    依兩造所訂契約之約定，應付工程款係按實作實算之方式計付，並按工地數量計
    價估驗百分之九十給付工程款，保留百分之十工程款於工程完工驗收合格後給付
    。被上訴人所承作而可領取之工程款，按工地數量計價估驗後，尚有百分之十即
    新台幣（下同）四百三十三萬零一百零七元上訴人尚未給付被上訴人。系爭工程
    已於八十九年一月二十日完工驗收合格，但上訴人就上開保留款竟拒絕給付被上
    訴人等情，基於承攬契約之法律關係，求為命上訴人給付被上訴人四百三十三萬
    零一百零柒元及自九十一年一月三十日起至清償日止，按年息百分之五計算利息
    之判決。並聲明：上訴駁回。
三、上訴人則以：(一)系爭工程兩造約定應於八十八年八月三十一日完工，但被上訴人
    遲至八十八年十二月三十一日始施工完成，依合約書第十三條之約定，上訴人得
    扣除遲延完工之罰款為一千四百九十八萬七千七百元，上訴人主張以此罰款債權
    與被上訴人之保留款債權互為抵銷。(二)高雄大學第一綜合教室新建工程由上訴人
    承攬後，各項工程由上訴人以整案向統一產物保險公司投保，被上訴人係鋼骨工
    程之次承攬人，依兩造所訂合約書第十五條之約定，被上訴人應分攤保險費一十
    六萬三千八百元，此款亦主張與被上訴人之債權抵銷。(三)依兩造所訂合約書第二
    條之約定，工程設計圖為合約之一部分，被上訴人就工程設計圖Ｓ７１０３之基
    礎鋼骨工程並未施作，該部分之工程款為四百三十二萬二千五百元，此部分亦主
    張抵銷。(四)以上主張抵銷之金額合計為一千九百四十七萬四千元，經抵銷後被上
    訴人已無保留款可資請求等語，資為抗辯。並為下列之聲明：
  (一)原判決廢棄。
  (二)被上訴人在第一審之訴及假執行之聲請均駁回。
四、按兩造所訂工程合約書第十五條約定：「工程已於開工時，甲方（上訴人）統一
    代向指定保險公司投保工地工程意外保險，承包廠商須負擔承包總價千分之四之
    保險費，並於工程估驗款中第一期工程款扣除，其給付辦法依保險契約內容規定
    給付。或乙方（被上訴人）可自行投保工程意外險，副本由甲方備查，並且乙方
    施工人員及機具若於工地施工，發生意外事故則由乙方負完全賠償責任」，有工
    程合約可按，故工地工程意外保險，被上訴人得不自行投保而由上訴人統一投保
    ，被上訴人分攤保費，或捨上訴人統一投保之方式而自行投保，將投保之副本送
    交上訴人備查，並由被上訴人對於工地施工所發生之意外事故，自負其責之二種
    方式擇一行之，並未強令被上訴人非由上訴人統一投保不可。查被上訴人於訂約
    承攬系爭工程後，於八十八年五月三十一日自行向新光保險公司投保營造工程財
    物損失險及營造工程第三人意外責任險，有新光產物保險股份有限公司之保險單
    在卷可按。且上訴人於第一次估驗款發放時，即扣除千分之四保險費負擔額，但
    於發放第二次估驗款時又將其已扣除之保險費分擔額返還被上訴人，此後每次發
    放估驗款均未扣除保險費分擔額，此亦有被上訴人提出之估驗請款單、工程收款
    一覽表為證。足認被上訴人係自行投保，依照兩造所訂合約書第十五條之約定，
    被上訴人自不負上訴人投保保費分擔之義務。從而上訴人主張被上訴人應分擔保
    費一十六萬三千八百元，並以此與被上訴人之工程保留款債權互為抵銷，即非有
    據。至於上訴人抗辯被上訴人所繳付予保險公司之保費較低，足認係重覆加保獲
    得保障，仍應負上訴人已先行支付保費之義務云云。惟被上訴人以較低之保費獲
    得保險之保障，係保險公司自行衡量利益結果，自難以此認被上訴人所投保不可
    代替上訴人所投保之保險。
五、依兩造所訂工程承攬合約書第二條記載：「依本工程設計圖、施工說明書、施工
    規範、補充說明、承攬工程施工規範暨工程進行中廠商員工應遵守事項、補充注
    意事項、品質管制表之內容規定，皆為工程範圍」等語，故合約書第二條約定之
    設計圖、施工說明書：：：等，均係兩造所訂契約之一部分，依設計圖所示，基
    礎工程採用  型鋼柱，基礎工程以上部分之工程係採口型鋼柱，且將原規劃使用
    之Ｉ型基礎鏍栓變更為Ｌ型基礎鏍栓，並不足以證明系爭工程有追減之情事，縱
    令有所追減，亦經兩造同意，上訴人不得執此而謂其得拒絕給付工程保留款。至
    上訴人主張被上訴人所提出之工程發包明細單所示，鋼骨工程數量為一、九八０
    公噸，原判決所認定實際完成之鋼骨工程數量為一、六八三公噸，被上訴人顯有
    二一七公噸未予施作云云。然查主體鋼骨工程一、六八三公噸係上訴人向高雄大
    學承攬第一綜合教室新建工程之數量，其單價為二五、０００元，總價為四０、
    九五０、０００元，上訴人將主體鋼骨工程轉包予被上訴人時，因被上訴人認系
    爭工程以一、六三八公噸之鋼骨施工，其品質不良，被上訴人無法承作，而自願
    於總價不變動之情形下，由被上訴人追加鋼骨至一、九八０公噸，並將單價降低
    為二０、六八一、八一八元。申言之，被上訴人為取得系爭工程之合約，在不變
    更鋼骨總價之前提下，由被上訴人以一、九八０公噸承作，被上訴人自願奉送不
    足一、九八０公噸之差額，但總價並不因此而增加，並將單價予以降低，該一、
    六三八公噸與一、九八０公噸之差額三四二公噸由被上訴人吸收，此由被上訴人
    於本院言詞辯論時說明甚詳，參以由上訴人自行提出主張之「高雄大學第一綜合
    教室新建工程鋼骨工程保留款一覽表」（原審卷第九七頁）記載：合約金額：25
    ,000元／t×1638t，合計00000000。足認被上訴人前開陳述為實在，則總價既未
    變動，況再參以國立高雄大學九十一年六月十日（九一）高大總字第０九一０二
    ０一一０八號函（見原卷一０六頁）稱：「本校第一綜合教室新建工程（建築工
    程）承包商為聯大營建工程股份有限公司，該工程已於九十年四月二十七日完成
    正式驗收合格，並由本校於九十年六月二十六日檢具工程結算驗收證明書予承商
    ，承商如期於工程期限內完工，並無逾期罰款或扣除款等情事，有關本工程中之
    鋼骨工程於完工驗收後並無辦理追加變更設計：：：」等語，足見系爭工程並無
    鋼骨工程有部分未施作之事實，否則國立大學何能驗收而無異議？此亦足證上訴
    人以被上訴人就基礎鋼骨未施作部分四百三十二萬二千五百元債權主張與被上訴
    人之工程保留款債權互為抵銷，亦不應准許。
六、上訴人主張：系爭工程之工期自八十八年六月七日被上訴人進場施工起，限期於
    同年八月三十一日完工，為期八十六天。但被上訴人遲至八十八年十二月三十一
    日始完工，逾期一百二十二天，依兩造所訂合約書第十三條之約定，逾期罰款為
    一千四百九十八萬七千七百元，此罰款債權應與被上訴人之工程保留款債權抵銷
    云云。據兩造所訂工程合約書第七條約定：「自合約簽訂之日起（八十八年五月
    二十六日原審卷十一頁），至八十八年八月三十一日止，限期完工（甲方應酌量
    給予十天工期以利配合性之縮頭工作），且依約定八十八年六月七日進場施作基
    礎立柱，本工程如因工程數量增加或甲方（上訴人）之原因及人力不可抗拒因素
    須延長工程期限者，乙方（被上訴人）得以書面向甲方申請展期，甲方應視實際
    影響之情形核定，乙方對甲方最後核定之期限不得異議，以上之工期為限期完工
    ，否則視同逾期處理」等語。故當初約定之工期自八十八年五月二十六日至八十
    八年八月三十一日共九十八天，但被上訴人能否施工繫於上訴人負責施工之基礎
    土石工程是否完成以為斷，如該基礎土石工程遲未完成，則在基礎土石工程上方
    之鋼骨工程即無從施作，被上訴人因而屢屢發函要求上訴人完成基礎土石工程。
    被上訴人最後於八十八年八月二十七日發函上訴人稱：「本案合約原完工期限為
    八八、０八、Ｅ（ＥＮＤ）即八十八年八月三十一日，但配合土建進度至今尚未
    開始吊裝立柱，因此本案吊裝工期進度修正為八十八年九月十日開始吊裝，八十
    八年十一月六日吊裝完成，八十八年十二月十六日收尾完成」等語（見原審卷第
    五八頁），上訴人收受該函後，未表示任何異議，依兩造所訂合約書第九條之約
    定：「合約訂定後，雙方來往之文件、報表，無論面交、郵寄，均視為本合約文
    件，如對方有異議時，應於文到三日內，提出反對理由，否則即視為默認」等語
    ，則被上訴人因上訴人應負責先行完成之基礎土石工程遲遲未能完成，導致被上
    訴人不能在基礎土石工程上方吊裝立柱，而依合約書第七條「因甲方之原因須延
    長工程期限者，乙方得以書面向甲方申請展期」之約定，以函件向上訴人申請展
    期，上訴人於收受函件後，未表示任何異議，應視為上訴人同意展期，為被上訴
    人之函件所指自八十八年九月十日起算工期，並以八十八年十一月六日為完工日
    期。又被上訴人自八十八年九月十日開工，至八十八年十二月十六日完工，雖又
    超過其要求延展工期之八十八年十一月十六日之日期，惟查，被上訴人簽約承攬
    系爭工程後，上訴人曾陸續追加工程，雖兩造就部分之工程追加有爭執，但對於
    其中追加金額為二百三十五萬一千零七十一元則不爭執（上訴人就此部分款項已
    連同契約上之總價款給付百分之九十予被上訴人），應堪認定。又系爭工程之施
    作係主工程、追加及變更工程共同施作，並非主合約工程完工後，再為變更及追
    加工程之施作，有被上訴人提出之報價單、估驗請款單、工地工務通知書為證，
    是本件主工程確有因追加工程增加等不可抗拒因素而須再延長前述之八十八年十
    一月十六日之完工日期，至於因追加工程致主工程再延長之工程期限為何，被上
    訴人雖未提出兩造同意之書面為證，惟參酌合約書第七條意旨，該期限之核定仍
    須視雙方之共同協議而訂定。被上訴人承攬系爭工程，曾辦理基礎螺栓變更設計
    、追加、鋼承板、鋁窗、扶手欄杆安裝追加等工程，均已由被上訴人填具報價單
    、估驗請款單向上訴人請領款項，並經上訴人公司代表人簽名，有前開單據可證
    ，而上訴人對於被上訴人承作之追加工程部分無異議，並已給付百分之九十之工
    程款已如前述，是可認上訴人已默示同意被上訴人對於工程期限之展延日期。且
    自八十八年九月十日起計至八十八年十二月十六日止，主工程完工期日共為九十
    八日，與兩造原工程合約約定之完工期限九十八日相比，亦無逾期，延期應為相
    當，應認為被上訴人於八十八年十二月十六日完工並無不合理之情事，亦即無逾
    期完工之情事。上訴人主張被上訴人逾期完工，逾期罰款債權一千餘萬元，以此
    債權與被上訴人之工程保留款債權抵銷云云，即非正當。
七、上訴人稱：依工程日報表之記載，系爭工程係於八十八年八月三十日施作於八十
    八年十二月三十一日完工，有經業主高雄大學及監造建築師共同審核製作之工程
    日報表為證（見原審卷一七九頁），該日報表內載八十八年十二月三十一日完成
    鋼骨數量為五十二噸，累計後方完成全部數量，足證本件鋼骨工程完成之日期為
    八十八年十二月三十一日，故系爭鋼骨工程本應於八十八年八月三十一日期限之
    前完成，但實際上卻至八十八年十二月三十一日方才完成，距原完工目標計畫相
    差一百二十二日，縱如被上訴人所主張之展期完工日八十八年十二月十六日，亦
    非無逾期，則依兩造所訂工程合約第十三條之約定，被上訴人因上訴人主張以逾
    期罰款債權與被上訴人之工程保留款債權抵銷，被上訴人已無工程款可資領取云
    云。然查被上訴人之工期應自八十八年九月十日起至八十八年十二月十六日止，
    已如前述。雖上訴人主張依工程日報表之記載，被上訴人於八十八年八月三十日
    即已開工施作十六噸之鋼骨工程，至八十八年十二月三十一日仍施作五十二噸之
    鋼骨工程，故被上訴人所稱之開工日期與完工日期均與事實不符云云，惟據被上
    訴人陳稱：國立高雄大學第一綜合教室新建工程於八十八年八月三十日被上訴人
    之所以施作十六噸之鋼骨工程，係因該工程之基礎工程（ＢＳ）係由上訴人負責
    ，上訴人於八十八年八月三十日從事基礎工程時，被上訴人必須配合施作螺栓工
    程，否則日後基礎工程完成，被上訴人之地上工程將無法施作，故該配合措施並
    非被上訴人已開始施作地上工程，此觀該日報表「本日工程概況施工位置、情況
    」欄所載：4.鋼構入料34,847T 34,847×48％＝16T、5.基礎螺栓完成0Line-21L
    ine共496支等語，益證被上訴人所言不虛（見原審卷一七九頁背面）。至八十八
    年十二月三十一日被上訴人仍作五十二噸之鋼骨工程（見原審卷一七九頁），被
    上訴人稱係追加工程部分，其主工程早於八十八年十二月十六日以前完成，並未
    逾期完工。而追加工程兩造並未約定工程期限，八十八年十二月三十一日所施作
    五十二噸鋼骨工程係屬追加工程部分。此觀被上訴人於八十八年十月二十五日估
    驗請款單所載合約工程主體鋼骨工程合約數量一六三八噸，總計完成一五七四噸
    （見原審卷七三頁），未載日期之估驗請款單包括合約工程及合約工程追加部分
    ，其中合約部分即主體鋼骨工程部分，合約部分數量為一六三八噸，本期完成數
    量一一四噸，總計完成一六三八噸，於備註說明又記載主體結構部分完成，及至
    八十九年一月二十日估驗請款單則記載主體鋼骨工程本期完成之數量及金額均為
    零（見原審卷七五頁）。再依兩造所訂工程承攬合約書第四條約定：付款辦法：
    以工地數量計價估驗90%（成品材料進工地估驗45%，其付三十天期票，吊裝完成
    估驗45%其付三十天期票）保留10%至工程完工驗收合格，工程款每月十日結算，
    當月二十一日發放，每月二十六日結算估驗，隔月六日發放，並登入工程估驗報
    告紀錄表內，如遇例假日順延之：：：等語（見原審卷七頁），故連同保留10%
    之估驗其估驗僅分成三次，第一次估驗於八十八年九月二十五日，數量為五五五
    噸（見原審卷七二頁），第二次估驗於八十八年十月二十五日，數量為九六九噸
    （見原審卷七三頁），第三次估驗雖未記載日期，但依合約第四條所稱每月二十
    六日結算估驗及被上訴人提出「國立高雄大學第一綜合教室新建工程收款一覽表
    （原審卷第七十一頁）所載第三次估驗款所受上訴人開立支票日期為八十八年十
    二月四日，以觀，第三次估驗應係於八十八年十一月二十五日，其數量為一一四
    噸，三次估驗鋼骨噸數合計一六三八噸，其備註說明稱：「本體結構部分完成」
    （見原審卷七四頁）核與上訴人所提鋼骨工程保留款一覽表（見原審卷九七頁）
    所載一六三八噸相符。而八十九年一月二十日之估驗請款單，係屬追加鋼骨工程
    部分，其所記載之主體鋼骨工程本期完成者為零，表示被上訴人之系爭工程早已
    完成（見原審卷七五頁）。上訴人所主張之工程日報表，雖於八十八年十二月三
    十一日（見原審卷一七九頁），但該日報表記載至八十八年十二月三十一日止施
    作之鋼骨工程五十二噸，累計為一五七一噸，顯與完工之主工程合約數量為一六
    三八噸不符，則該日報表所記載之五十二噸是否即為主工程之部分，已難採信。
    況該日報表上「本日工程概況施工位置、情況」一欄，並未記載有關主工程之情
    事，是上訴人以日報表主張被上訴人主工程逾期於八十八年十二月三十一日始完
    工云云，自非可取。況據國立高雄大學九十一年六月十日（九一）高大總字第０
    九一０二０一一０八號函示：「：：：本校第一綜合教室新建工程（建築工程）
    承包商為聯大營建工程股份有限公司，該工程已於九十年四月二十七日完成正式
    驗收合格，並由本校於九十年六月二十六日檢具工程結算驗收證明書予承商，承
    商如期於工程期限內完工，並無逾期罰款或扣款等情事，有關本工程中之『鋼骨
    工程』於完工驗收後並無辦理追加變更設計，故其結算數量即為合約數量：：：
    」等語，足見上訴人就系爭工程早由上訴人受領並轉交國立高雄大學，依民法第
    五百零四條「工作遲延後，定作人受領工作時，不為保留者，承攬人對於遲延之
    結果，不負責任」之規定，縱令被上訴人有逾期完工之情事，亦因上訴人於受領
    系爭工程時，未為保留，被上訴人對於遲延結果，不負責任，況被上訴人就主體
    鋼骨工程並無遲延情事，已如前述乎？綜上觀之，上訴人尚不得以被上訴人逾期
    完工為由，主張以違約金債權與被上訴人之工程款抵銷。
八、從而上訴人本於兩造所訂承攬契約之法律關係，訴請上訴人給付四百三十三萬零
    一百零七元及自上訴人收受被上訴人之支付命令而對支付命令聲明異議之翌日即
    九十一年一月三十日起至清償日止，按年息百分之五計算之法定遲延利息，即無
    不合。原審因而為上訴人敗訴之判決，委無不合，上訴意旨，仍執陳詞，指摘原
    判決不當，為無理由，應予駁回。
九、結論：本件上訴為無理由，依民事訴訟法第四百四十九條第一項、第七十八條，
    判決如主文。
中    華    民    國        九十二      年      十      月    二十三    日
                                                民事第二庭
~B1審判長法官  簡色嬌
~B2法      官  陳真真
~B3法      官  周慶光
正本係照原本作成。
如對本判決上訴，須於判決送達後二十日內向本院提出上訴狀，未表明上訴理由者，
，應於上訴後二十日內向本院提出理由書（均須按他造當事人之人數附繕本）。上訴
時應提出委任律師或具有律師資格之人之委任狀，並依附註條文規定辦理。
中    華    民    國        九十二      年      十      月    二十四    日
~B法院書記官  馬蕙梅
附註：
民事訴訟法第四百六十六條之一：
對於第二審判決上訴，上訴人應委任律師為訴訟代理人，但上訴人或其法定代理人具
有律師資格者，不在此限。
上訴人之配偶、三親等內之血親、二親等內之姻親，或上訴人為法人、中央或地方機
關時，其所屬專任人員具有律師資格並經法院認為適當者，亦得為第三審訴訟代理人
。
第一項但書及第二項情形，應於提起上訴或委任時釋明之。
                                                                      ＫＨ


司法院資訊處製作；財團法人民間司法改革基金會備份。
